臺灣高等法院臺中分院民事判決　　九十一年度上字第七六號
　　　上　訴　人　丙　○
　　　訴訟代理人　戊○○
　　　上　訴　人　丁○○
　　　訴訟代理人　己○○
　　　上　訴　人　庚○○
　　　訴訟代理人　甲○○
　　　被　上訴人　彰化縣秀水鄉公所
　　　法定代理人　余德炎
右當事人間拆屋還地事件，上訴人對於中華民國九十年十二月二十六日臺灣彰化地方
法院九十年訴字第三六三號第一審判決提起上訴，本院判決如左：
      主      文
原判決廢棄。
被上訴人應將坐落彰化縣秀水鄉○○段八一地號土地上如附圖編號２所示面積一六○
．四平方公尺之磚造平房拆除，將土地回復原狀返還上訴人。
第一、二審訴訟費用由被上訴人負擔。
本判決所命給付於上訴人以新台幣玖拾萬元供擔保後得假執行。
      事實及理由
一、被上訴人之法定代理人已變更為乙○○，嗣由本院裁定命其承受本件訴訟在案。
    被上訴人於言詞辯論期日未到場，經核並無民事訴訟法第三百八十六條所列各款
    情形，爰依上訴人之聲請，由其一造辯論而為判決。
二、上訴人於原審起訴主張：伊等共有系爭坐落彰化縣秀水鄉○○段八一地號、建、
    面積八七○平方公尺土地（以下稱系爭土地）；民國六十七年間，被上訴人因興
    建雅興社區活動中心，徵得伊等同意，在上開土地上興建活動中心，並於同年三
    月一日由伊等出具同意書，載明：該土地內如同意書附圖位置約一七四坪，同意
    無償提供為興建雅興社區活動中心建築用地及闢為廣場，在社區活動中心存在期
    間繼續使用，如活動中心改為其他名稱也繼續由村辦公處使用，如有撤廢時由秀
    水鄉公所撤除回復原狀歸還業主等語。茲該活動中心現已裁撤併入馬興社區活動
    中心，而不再繼續使用，依同意書約定，如有撤廢時由被上訴人拆除回復原狀歸
    還，其借貸之目的顯然已使用完畢，被上訴人自應將該活動中心拆除交還土地。
    惟經伊等以存證信函定期催告履行，均未獲理會，爰以起訴狀繕本之送達，作為
    向被上訴人終止使用借貸之意思表示，而本於使用借貸之借用物返還請求權及所
    有權之物上請求權，求為命被上訴人應將坐落前開土地上如原審判決附圖編號２
    所示面積一六○．四平方公尺之磚造平房拆除，將系爭土地回復原狀返還上訴人
    及供擔保為宣告假執行之判決。經原審判決上訴人敗訴後，上訴人提起上訴，聲
    明求為判決：(一)原判決廢棄；(二)被上訴人應將坐落彰化縣秀水鄉○○段八一地號
    土地上如附圖編號２所示面積一六○．四平方公尺之磚造平房拆除，將土地回復
    原狀返還上訴人；(三)願供擔保為宣告假執行。
三、被上訴人則以：系爭土地係上訴人三人同意無償提供，由伊興建活動中心，供雅
    興社區居民各種活動使用，並由雅興社區理事會管理。於六十六年間，依據彰化
    縣政府規定，辦理二百戶以下之村調整合併案，雅興村於六十七年八月一日正式
    併入馬興村。但社區組織與村行政體系為分屬不同體系，故雅興社區與馬興社區
    仍然分別存在，雅興社區理事會依然運作，雅興社區活動中心亦未改名。嗣雅興
    社區理事會依據新法令「社區發展工作綱要」之規定，於八十一年一月十八日召
    開籌備會議，依法改組為依人民團體法而設立之「雅興社區發展協會」，於八十
    一年五月二十六日奉彰化縣政府核准立案，正式成立「雅興社區發展協會」。雅
    興社區仍舊存在，只是組織型態由「社區理事會」改為「社區發展協會」，但兩
    者成立目的相同，且社區範圍及活動中心使用對象不變，故土地同意書自仍應有
　　效拘束雙方當事人，雅興社區活動中心仍繼續提供雅興社區全體居民公共活動使
　　用等語，資為抗辯。上訴人提起上訴，被上訴人具狀聲明求為判決：上訴駁回。
四、上訴人主張伊共有系爭土地，前於六十七年三月間借與被上訴人興建如附圖所示
　　編號２部分面積一六○．四平方公尺之雅興社區活動中心使用之事實，有土地登
　　記簿謄本、同意書影本附卷可稽，復經原審會同彰化地政事務所派員現場勘測屬
　　實，分別製有勘驗筆錄及土地複丈成果圖在卷可參，並為被上訴人所不爭執，自
　　堪信為真實；雖上訴人事後否認上開同意書之真正，辯稱：該同意書非彼等字跡
　　，印章亦非真正云云，惟上訴人於原審言詞辯論時，對於上開同意書之真正並不
　　爭執，依民事訴訟法第二百八十條規定，即視同自認，是上訴人再就此為爭執，
　　尚非可採。
五、查上開同意書記載：「。‧‧‧。同意無償提供為興建雅興社區活動中心建築用
    地及闢為廣場，在社區活動中心存在期間繼續使用，如活動中心改為其他名稱也
    繼續由村辦公處使用，如有撤廢時由秀水鄉公所撤除回復原狀歸還業主。‧‧‧
    。」等語，為兩造所不爭執，經查：
    (一)解釋意思表示，應探求當事人真意，不得拘泥於所用之辭句，民法第九十八條
　　　定有明文。故解釋當事人所立書據之真意，應以當時之事實及其他一切證據資
　　　料為其判斷之標準，不能拘泥字面或截取書據中一二語，任意推解致失真意（
　　　最高法院十八年度上字第一七二七號、十九年度上字第二八號判例、八十六年
　　　度台上字第三八七三號判決、八十八年度台上字第一九四○號判決、九十一年
　　　度台上字第五一二號判決參照）。又按借用人應於契約所定期限屆滿時，返還
　　　借用物。未定期限者，應於依借貸之目的使用完畢時返還之。但經過相當時期
　　　，可推定借用人已使用完畢者，貸與人亦得為返還之請求，為民法第四百七十
　　　條第一項定有明文。所謂「依借貸之目的使用完畢時」，係指借用人因達成某
　　　目的而向出借人借用其物，嗣後其目的已因而達成，無須再繼續使用者而言（
　　　最高法院八十五年度台上字第一九五二號判決參照）。本件上開同意書既載明
　　　上訴人無償提供為興建雅興社區活動中心建築用，可見其為無償使用借貸性質
　　　，允無疑義；且該同意書未約定使用借貸之期限，僅約定於社區活動中心存在
　　　期間繼續使用，如活動中心改為其他名稱也繼續由村辦公處使用，如有撤廢時
　　　由被上訴人撤除回復原狀歸還上訴人，其語意不甚明確，當係指該雅興社區活
　　　動中心撤除廢止而言，亦即其真意指該社區活動中心不再繼續供為社區活動中
　　　心使用而言，與該活動中心是否有繼續使用地上建物尚屬有間。否則雅興社區
　　　一旦未撤除廢止，則上訴人將永無取回之可能，顯非事理之平，而本件係無償
　　　，自應有利於上訴人之解釋。
    (二)按社區之發展係為有計劃的動員區域內之人力、物力，配合政府各部門之施政
　　　計劃與財力支援，以增進區內人民生活條件，提高區內人民生產效能，改善區
　　　內人民生活環境，建設民生主義新社會為目標。其工作項目以利社區發展生產
　　　建設、生活改善、教育文化、衛生保健等項目，其中就教育文化項目第五款，
　　　即為建立社區活動中心，並儘可能與社區服務中心毗鄰，以為精神倫理建設；
　　　而社區之劃分，以自然形勢及居民共同需要為依據，並儘量與村里行政區域一
　　　致。如因實際需要時，一個村里得劃分為二個社區，一個社區亦得包含二個以
　　　下村里，於社區劃定後，先設立社區服務中心，在初設社區服務中心時，如無
　　　專用辦公處所，儘可能借用區內之合作社或民眾服務社聯合辦公等情，有行政
　　　院所供頒佈之社區發展綱要及台灣省發展十年計畫可參（見本院卷一七五至一
　　　八七頁）；可見社區劃分後，以設立社區服務中心為先，經由社區居民參與，
　　　與各級政府施政，以消滅貧窮、髒亂及端正社會風氣重建道德為要，非以設置
　　　社區活動中心為必需。又於民國六十七年間八月一日，被上訴人將雅興村與馬
　　　興村合併，村名曰馬興村，為被上訴人所自承（見原審卷四三頁）。
    (三)系爭土地之雅興社區活動中心，據被上訴人稱供社區會員大會及理監事會議會
　　　場用，並供社區各種班隊：守望相助、環保義工隊、長壽俱樂部、媽媽教室、
　　　圖書館等活動用，以及政府辦理各類選舉投、開票及召開村民大會云云，惟為
　　　上訴人所否認，並稱被上訴人所謂之守望相助及長壽俱樂部設置在村庄口路旁
　　　，媽媽教室在菁安宮舉辦，圖書館空無一物，活動中心僅為空殼，另在彰化縣
　　　秀水鄉馬興村東銘巷二號設有馬興活動中心等情，上開情事經上訴人於九十一
　　　年八月八日以書狀陳明，並由本院將繕本送達被上訴人，被上訴人亦未爭執，
　　　依法應視同自認；參以原審法院履勘時，亦發現系爭土地上建有一樓磚造房屋
　　　，屋內僅有開會桌椅及堆積環保使用物品外，並無人辦公，可見上開雅興社區
　　　活動中心是否繼續使用，已有存疑？即被上訴人亦承認各社區活動中心使用率
　　　不高，是全國普遍現象，益為明顯。
    (四)基上，被上訴人既另在彰化縣秀水鄉馬興村東銘巷二號設有馬興活動中心，馬
      興村民大會每二年輪一次在系爭雅興社區活動中心召開，為被上訴人所自承，
      可見該村民大會亦別有開會地點，非必需使用系爭雅興社區活動中心召開不可
      ，則被上訴人前所稱召開社區會員大會及理監事會議及社區各種班隊：守望相
      助、環保義工隊、長壽俱樂部、媽媽教室、圖書館等活動用，以及政府辦理各
      類選舉投、開票及村民大會等等，亦均可在該馬興活動中心使用；況被上訴人
      亦承認因頭前社區已另覓地興建新活動中心，乃將舊活動中心用地返還等語（
      見本院卷一六六頁），顯見被上訴人係因另設置活動中心，其使用目的已經完
      畢，始將原有頭前活動中心用地返還，同理，被上訴人既另有馬興活動中心，
      其原有之雅興社區活動中心使用目的亦當已完畢，上訴人自得本於借用物返還
      請求權請求返還其借用物或本於所有權之作用，依無權占有之法律關係請求返
      還借用物（最高法院七十八年度台上字第六一○號判決參照）。至於「雅興社
      區理事會」於八十一年間依人民團體法改組為「社團法人雅興社區發展協會」
      ，並向原審法院辦畢法人登記，迄今仍存續，並有辦理立案、登記、辦理活動
      、召開會員大會紀錄等，惟此究屬該社團法人雅興社區發展協會存在之事實而
      已，並不能據以認定該借用物尚未使用完畢。
六、從而，上訴人本於借用物返還請求權請求返還其借用物或本於所有權之作用，依
    無權占有之法律關係請求返還借用物，為有理由，原審所為上訴人敗訴之判決，
    於法尚有未洽，自屬不能維持。上訴論旨指摘原判決不當，求為廢棄改判，非無
    理由，爰判決如主文所示。
七、上訴人陳明願供擔保請為假執行之宣告，核無不合，爰酌定相當擔保金額，准如
    主文第四項所示。
八、本件事證已臻明確，兩造其餘攻擊防禦方法，核與判決基礎無影響，爰不逐一論
    述，附此敘明。
據上論結：本件上訴為有理由，依民事訴訟法第四百四十九條第一項、第七十八條、
第四百六十三條、第三百八十五條第一項前段、第三百九十條第二項判決如主文。
中　　　華　　　民　　　國　　九十一　　年　　 十一　　 月　　 廿七　　 日
~B1民事第一庭審判長法　官　林陳松
~B2　　　　　　　　法　官　李寶堂
~B3　　　　　　　　法　官　鄭金龍
右為正本係照原本作成。
如對本判決上訴，須於收受判決送達後二十日內向本院提出上訴書狀，其未表明上訴
理由者，應於提出上訴後二十日內向本院提出上訴理由書（須按他造人數附具繕本）
，並繳納送達用雙掛號郵票拾份（每份拾肆元）。
上訴時應提出委任律師或具有律師資格之人之委任狀；委任有律師資格者，另應附具
律師及格證書及釋明委任人與受任人有民事訴訟法第四百六十六條之一第一項但書或
第二項（詳附註）所定關係之釋明文書影本。
~B　　　　　　　　書記官　林桂鳳
中　　　華　　　民　　　國　　九十一　　年　　 十一　　 月　　二十八　　日
附註：
民事訴訟法第四百六十六條之一（第一項、第二項）
對於第二審判決上訴，上訴人應委任律師為訴訟代理人。但上訴人或其法定代理人具
有律師資格者，不在此限。
上訴人之配偶、三親等內之血親、二親等內之姻親，或上訴人為法人、中央或地方機
關時，其所屬專任人員具有律師資格並經法院認為適當者，亦得為第三審訴訟代理人
。
　　　　　　　　　　　　　　　　　　　　　　　　　　　　　　　　　　　　Ｙ
